ACORDAO-COMPLETO-2556535

ACÓRDÃO 1912/2023 ATA 5/2023 - SEGUNDA CÂMARA

VISTOS, relatados e discutidos o pedido de reexame interposto por Francisco Carlos Medeiros contra o Acórdão 18435/2021-TCU-Segunda Câmara, de relatoria do Ministro Augusto Nardes, por meio do qual este Tribunal, entre outras medidas, considerou ilegal o ato de concessão de aposentadoria, negando o respectivo registro.
ACORDAM os Ministros do Tribunal de Contas da União, reunidos em Sessão da 2ª Câmara, diante das razões expostas pelo Relator, com fundamento com fundamento no art. 48 da Lei 8.443/1992, em:
9.1. conhecer do recurso interposto e, no mérito, negar-lhe provimento;
9.2. enviar cópia do presente Acórdão ao recorrente e ao Tribunal Regional Eleitoral de Minas Gerais, destacando que o relatório e o voto que o fundamentam podem ser acessados por meio do endereço eletrônico www.tcu.gov.br/acordaos.

Pedido de reexame interposto por Francisco Carlos Medeiros, ex-servidor do Tribunal Regional Eleitoral de Minas Gerais, contra o Acórdão 18.435/2021-TCU-2ª Câmara, que teve como relator o Ministro Augusto Nardes.

Segunda Câmara

Tribunal Regional Eleitoral de Minas Gerais.

3. Interessados/Responsáveis/Recorrentes:
3.1. Recorrente: Francisco Carlos Medeiros (XXX.808.806-XX).

13.1. Ministros presentes: Augusto Nardes (na Presidência) e Antonio Anastasia (Relator).
13.2. Ministro-Substituto convocado: Marcos Bemquerer Costa.

ANTONIO ANASTASIA

Ministro Augusto Nardes.

Inicialmente, reproduzo a instrução da Auditoria Especializada em Recursos - AudRecursos (peça 44) , que contou com o endosso do corpo dirigente da unidade e do Ministério Público de Contas, representado pelo Procurador Sérgio Ricardo Costa Caribé (peças 45 e 46) .
"INTRODUÇÃO
1.	Trata-se de pedido de reexame interposto por Francisco Carlos Medeiros (peças 33 e 34) , ex-servidor do Tribunal Regional Eleitoral de Minas Gerais, contra o Acórdão 18435/2021-TCU-Segunda Câmara (peça 8) , que teve como relator o Excelentíssimo Senhor Ministro Augusto Nardes.
1.1.	A deliberação recorrida apresenta o seguinte teor:
VISTO e relacionado este processo relativo ao ato de aposentadoria de Francisco Carlos Medeiros, emitido pelo Tribunal Regional Eleitoral de Minas Gerais e submetido a este Tribunal para fins de registro.
Considerando que o interessado não exerceu função por período suficiente para a concessão de parcela correspondente a 3/5;
Considerando que as análises empreendidas pela Secretaria de Fiscalização de Integridade de Atos e Pagamentos de Pessoal e de Benefícios Sociais - Sefip detectaram a inclusão irregular nos proventos de parcelas decorrentes da incorporação de quintos ou décimos de funções comissionadas exercidas após 8/4/1998, além dos limites previstos nos arts. 3º e 5º da Lei 9.624/1998, que admitiam, após aquela data, apenas a contabilização de tempo residual para integralização de um décimo decorrente do exercício de função iniciado até 10/11/1997, data de publicação da Medida Provisória 1.595-14, convertida na Lei 9.527/1997, que extinguiu a vantagem dos quintos/décimos;
Considerando que a irregularidade identificada é tema de jurisprudência pacificada desta Corte de Contas, especialmente a partir do julgamento pelo Supremo Tribunal Federal - STF, em repercussão geral, do Recurso Extraordinário - RE 638.115/CE;
Considerando que a parcela impugnada pode ter sido concedida a partir de decisão judicial transitada em julgado, de decisão judicial não transitada em julgado ou de decisão administrativa;
Considerando que, segundo a modulação de efeitos do julgamento do RE 638.115/CE feita pelo Supremo Tribunal Federal, os quintos ou décimos amparados por decisão judicial transitada em julgado poderão subsistir;
Considerando que, segundo a modulação de efeitos do julgamento do RE 638.115/CE feita pelo Supremo Tribunal Federal, os quintos ou décimos amparados por decisão judicial não transitada em julgado ou por decisão administrativa devem ser convertidos em parcela compensatória, a ser absorvida por reajustes futuros;
Considerando que, por meio do Acórdão 1414/2021-TCU-Plenário, este Tribunal fixou entendimento no sentido da possibilidade de apreciação de ato sujeito a registro mediante relação, na forma do artigo 143, inciso II, do Regimento Interno deste Tribunal, nas hipóteses em que a ilegalidade do ato decorra exclusivamente de questão jurídica de solução já pacificada na jurisprudência desta Corte de Contas;
Considerando a presunção de boa-fé do interessado; 
Considerando que o ato ora examinado deu entrada no TCU há menos de cinco anos; e
Considerando, por fim, os pareceres convergentes da Sefip e do Ministério Público de Contas.
ACORDAM os Ministros do Tribunal de Contas da União, reunidos em sessão da Segunda Câmara, com fundamento nos artigos 1º, inciso V, e 39, inciso II, da Lei 8.443/1992, c/c os artigos 17, inciso III, 143, inciso II, 260 e 262 do Regimento Interno, em:
a) considerar ilegal e negar registro ao ato de aposentadoria de Francisco Carlos Medeiros;
	b) expedir as determinações contidas no item 1.7 abaixo:
1. Processo TC-Processo 024.179/2021-3 (APOSENTADORIA) 
	1.1. Interessado: Francisco Carlos Medeiros (CPF XXX.808.806-XX) .
	1.2. Órgão/Entidade: Tribunal Regional Eleitoral de Minas Gerais.
	1.3. Relator: Ministro Augusto Nardes.
	1.4. Representante do Ministério Público: Procuradora-Geral Cristina Machado da Costa e Silva.
	1.5. Unidade Técnica: Secretaria de Fiscalização de Integridade de Atos e Pagamentos de Pessoal e de Benefícios Sociais (Sefip) .
	1.6. Representação legal: não há.
1.7. Determinar ao Tribunal Regional Eleitoral de Minas Gerais que:
1.7.1. retifique a parcela da função para a fração de 2/5;
1.7.2. promova, no prazo de quinze dias, a contar da notificação desta decisão, o destaque da parcela incorporada a partir do exercício de funções comissionadas entre 8/4/1998 e 4/9/2001 e a transforme em parcela compensatória, devendo a mesma ser absorvida por quaisquer reajustes futuros, consoante decidido pelo STF no RE 638.115/CE, caso a mesma tenha sido concedida por decisão judicial não transitada em julgado ou por decisão administrativa; 
1.7.3. dê ciência, no prazo de quinze dias, a contar da notificação desta decisão, de seu inteiro teor ao interessado e o alerte de que o efeito suspensivo proveniente da interposição de eventual recurso junto ao TCU não o eximirá da devolução dos valores percebidos indevidamente, caso o recurso não seja provido;
1.7.4. encaminhe ao TCU, no prazo de trinta dias, a contar da notificação desta decisão, comprovante da data de ciência do teor desta deliberação pelo ex-servidor.
 (destacamos e sublinhamos) 
HISTÓRICO 
2.	O ato de aposentadoria do recorrente foi julgado ilegal, em razão de:
a)	o interessado não ter exercido função por período suficiente para a concessão de parcela de quintos correspondentes a 3/5 de FC-03;
	b)	incluir a incorporação de parcelas de quintos/décimos, referentes ao exercício de função de confiança posterior ao advento da Lei 9.624/1998.
2.1.	Ante a carência de informações nos autos, houve a expedição de determinação ao órgão de origem para que providenciasse o destaque da parcela paga a título de quintos incorporados no período de 8/4/1998 até 4/9/2001, transformando-a em parcela compensatória a ser absorvida por quaisquer reajustes futuros, nos termos do RE 638.115/CE, caso a incorporação não tenha se dado por decisão judicial transitada em julgado.
ADMISSIBILIDADE
3.	Reitera-se o exame de admissibilidade realizado pelo Sar/Serur (peça 35) , que opinou pelo conhecimento do recurso, nos termos do artigo 48 da Lei 8.443/1992, c/c os artigos 285 e 286, parágrafo único, do RI/TCU, suspendendo-se os efeitos da alínea "a" e dos subitens 1.7, 1.7.1 e 1.7.2 do Acórdão 18435/2021-TCU-Segunda Câmara. O Excelentíssimo Senhor Ministro Raimundo Carreiro, mediante despacho de peça 38, concordou com esta unidade técnica. 
EXAME DE MÉRITO
4.	Delimitação
4.1.	Constitui objeto do presente recurso definir se:
a) houve o exercício de função por período suficiente para a concessão de parcela de quintos correspondentes a 3/5 de FC-03;
b) a decisão da Corte de Contas acerca do pagamento de quintos incorporados após 8/4/1998 afrontou o RE 638.115/CE.
5.	Da contagem de tempo de exercício de função
5.1.	Aduz-se a legalidade da incorporação da fração de 3/5 de FC-03, com base nos seguintes argumentos.
5.2.	No acórdão vergastado, sustenta-se haver irregularidade na incorporação da fração de 3/5 de função comissionada, visto que "não completou ao menos 36 meses de exercício de função até a data limite 8/4/1998, ao todo conta com 35 meses e 20 dias de exercício de função". Assim, determinou-se a retificação da parcela para apenas 2/5 (peça 33, p. 1) .
5.3.	Entretanto, para fins de incorporação, deve-se considerar individualmente cada período de 360 dias de exercício de função comissionada para cada fração de 1/5. Neste sentido, o servidor conta com três concessões de quintos, de 360 dias cada, resultando, portanto, nos 36 meses necessários para a percepção de 3/5 de FC-03 (peça 33, p. 3) .
5.4.	Assim, requer o conhecimento e provimento do recurso, para reconsiderar a decisão impugnada, mantendo-se a fração de 3/5 de função comissionada (peça 33, p. 5-6) .
Análise
5.5.	No ato de aposentadoria de peça 3, consta que o recorrente exerceu função comissionada pelo tempo total de 2 anos, 11 meses e 20 dias, mas incorporou 3/5 de FC-03 (peça 3, p. 5) . Ao julgar ilegal e negar registro a esse ato, foi determinado ao órgão de origem que retificasse a parcela da função para a fração de 2/5 (peça 8) .
5.6.	Argumentou o recorrente que deve ser considerado individualmente cada período de 360 dias de exercício de função comissionada para a incorporação de cada fração de 1/5 e, por isso, contaria com três concessões de quintos, de 360 dias cada, resultando nos 36 meses necessários para a percepção de 3/5 de FC-03 (peça 33, p. 3) .
5.7.	Cabe ressaltar que essa argumentação não encontra respaldo na jurisprudência da Corte de Contas, como se pode ver do Acórdão 1523/2015-TCU-Plenário, de relatoria do  Ministro-Substituto Weder de Oliveira, mediante o qual determinou-se ao Tribunal Regional Eleitora de Roraima que revisse a contagem do tempo de efetivo exercício de cargo/função comissionada dos servidores do órgão considerando o ano como de trezentos e sessenta e cinco dias, consoante disposto no art. 101 da Lei 8.112/1990 demonstrando, nominalmente, os quintos efetivamente incorporados. Reproduz-se, a seguir, trecho da proposta de deliberação em que se examina detidamente essa matéria:
14. A incorporação de funções é uma vantagem pecuniária que dependia da contagem do tempo de serviço de efetivo exercício de cargo ou função comissionada. É inequívoco que a contagem do tempo de serviço é feita em dias, posteriormente convertida em meses e anos, considerando o ano como de trezentos e sessenta e cinco dias. Isso ocorre em decorrência de interpretação do que estava disposto no art. 3º da Lei 8.911/1994 combinado com o art. 101 da Lei 8.112/1990, segundo o qual "a apuração do tempo de serviço será feita em dias, que serão convertidos em anos, considerado o ano como de trezentos e sessenta e cinco dias".
15. É nesse sentido a decisão deste Tribunal consubstanciada no Acórdão 2340/2004-TCU-Primeira Câmara ao apreciar pela ilegalidade ato de concessão de aposentadoria de ex-servidora do TRT da 21ª Região em razão de ter sido verificado que a interessada não havia exercido cargo/função comissionada por tempo suficiente para a incorporação de cinco quintos. Na oportunidade, constatou-se que a ex-servidora exerceu cargo/função comissionada pelo período de 1.822 dias, quando seriam necessários 1.825 dias para integralizar o direito à percepção dos cinco quintos. A interessada interpôs pedido de reexame contra essa decisão, tendo esta Corte prolatado o Acórdão 1088/2006-TCU-Primeira Câmara negando provimento ao recurso e mantendo incólume o acórdão recorrido.
16. Observa-se nesse precedente que este Tribunal considerou o ano como de trezentos e sessenta e cinco dias, consoante previsto no art. 101 da Lei 8.112/1990, para fins de contagem do tempo de efetivo exercício de cargo/função comissionada, sendo necessários 1.825 dias de efetivo exercício de cargo/função comissionada para que a ex-servidora incorporasse os cinco quintos (1.825/365=5) .
17. Portanto, a utilização pelo TRE/RR da contagem do tempo de efetivo exercício para fins de incorporação de função, considerando o ano como de trezentos e sessenta dias, em vez de trezentos e sessenta e cinco dias, resultou em incorporações de funções diferentes das devidas, ou até mesmo indevidas.
18. Tal incorreção no quantum do principal do passivo de VPNI do órgão impactará o montante desse passivo a ser atualizado monetariamente.
19. Assim, cabe à unidade jurisdicionada rever a contagem de tempo de efetivo exercício de cargo ou função comissionada de todos os seus servidores, considerando o interstício de 365 dias para fins de incorporação de cada quinto ou décimo de função, demonstrando, nominalmente, a quantidade de quintos/décimos incorporados, e os valores deles decorrentes, corrigindo, desse modo, o montante do principal da VPNI de quintos dos servidores do órgão.
5.8.	Logo, o tempo informado no ato de peça 3, p. 5, de 2 anos, 11 meses e 20 dias de exercício de função comissionada não é suficiente para a incorporação de 3/5 de FC-03.
5.9.	Dessa forma, entende-se que os argumentos apresentados pelo recorrente não merecem acolhimento.
6.	Das parcelas de quintos/décimos incorporadas após 8/4/1998
6.1.	Defende o recorrente a manutenção do pagamento de quintos, decorrentes do exercício de função de confiança após o advento da Lei 9.624/1998, com base nos seguintes argumentos.
6.2.	A incorporação de parcela de quintos/décimos, referentes ao período de 8/4/1998 a 4/9/2001, encontra amparo na decisão judicial transitada em julgado, proferida no Processo 0051846.05.2003.4.01.3800, em favor de toda a categoria substituída pelo Sindicato dos Trabalhadores do Poder Judiciário Federal no Estado de Minas Gerais (Sitraemg) , sendo que o nome do referido servidor se encontra listado naqueles autos, conforme documentos juntados à peça 34, p. 62 (peça 33, p. 3-5) .
6.3.	No julgamento do RE 638.115/CE, o STF resguardou o direito à incorporação sem qualquer absorção futura aos beneficiados por decisão judicial já transitada em julgado, como é o caso do aposentado (peça 33, p. 5) .
6.4.	Diante disso, requer que o recurso seja conhecido e provido, para julgar legal o ato de aposentadoria do interessado, determinando-se a manutenção dos quintos sem qualquer absorção (peça 33, p. 5-6) .
Análise
6.5.	O ato de aposentadoria foi julgado ilegal, por também incluir a incorporação de parcelas de quintos/décimos, referentes ao exercício de função de confiança posterior ao advento da Lei 9.624/1998.
6.6.	Ante a carência de informações nos autos, houve a expedição de determinação ao órgão de origem para que providenciasse o destaque da parcela paga a título de quintos incorporados no período de 8/4/1998 até 4/9/2001, transformando-a em parcela compensatória a ser absorvida por quaisquer reajustes futuros, nos termos do RE 638.115/CE, caso a incorporação não tenha se dado por decisão judicial transitada em julgado.
6.7.	No presente pedido de reexame, houve a apresentação de cópias do processo judicial movido pelo Sitraemg, em favor dos substituídos, cuja decisão judicial transitada em julgado assegurou o direito à incorporação de quintos até 4/9/2001 (peça 34) . O órgão de origem informou que o referido servidor é beneficiário dessa ação judicial (peça 11) .
6.8.	Contudo, a comprovação do trânsito em julgado, por si só, não possui o condão de alterar o julgamento pela ilegalidade do ato de aposentadoria pela Corte de Contas, pois o STF deixou assente que a incorporação de quintos, no período de 8/4/1998 até 4/9/2001, ofende o princípio da legalidade, nos termos da tese firmada em sede de repercussão geral, Tema 395. 
6.9.	Cumpre mencionar que o TCU tem posicionamento do Plenário de como os órgãos jurisdicionados devem proceder em relação às parcelas de quintos/décimos de funções comissionadas exercidas entre 8/4/1998 a 4/9/2001, conforme o Acórdão 1255/2020-TCU-Plenário (Relator Ministro-Substituto Marcos Bemquerer Costa) a seguir transcrito no que é pertinente:
9.2. com a finalidade de orientar o tratamento do tema relacionado ao pagamento da rubrica de "opção" do art. 2º da Lei 8.911/1994 e à incorporação de "quintos", dar ciência ao Senado Federal de que:
9.2.1. é vedado o pagamento das vantagens decorrentes do art. 193 da Lei 8.112/1990, inclusive o pagamento parcial da remuneração do cargo em comissão ("opção") , aos servidores que implementaram os requisitos de aposentadoria após 16/12/1998, data de publicação da Emenda Constitucional 20, que limitou o valor dos proventos à remuneração do cargo efetivo no qual se deu a aposentadoria, conforme o Acórdão 1599/2019-TCU-Plenário (rel. min. Benjamin Zymler) ;
9.2.2. deve-se verificar a origem do pagamento de "quintos", se advindos de decisão judicial transitada em julgado ou não ou ainda de decisão administrativa e, na hipótese em que não houver decisão judicial passada em julgado ou quando se tratar de decisão administrativa, a vantagem de "quintos" incorporada com fulcro em funções comissionadas exercidas entre 8/4/1998 a 4/9/2001 deve ser destacada e transformada em "parcela compensatória" a ser absorvida por reajustes futuros concedidos nos proventos, na linha da solução definitiva da controvérsia conferida à matéria pela Suprema Corte, por meio do RE 638.115/CE, e consoante o Acórdão 442/2020-TCU-Segunda Câmara (rel. min. subst. Marcos Bemquerer Costa) ; (destacamos) 
6.10.	A Coordenadoria de Pessoal do TRE/MG, por meio do Ofício 2210/2021 - SGP/COP, informou a esta Corte de Contas que o recorrente é beneficiário de decisão judicial transitada em julgado, nos autos do Processo 2003.38.00.051846-4, movido pelo Sitraemg, em defesa dos quintos incorporados entre 8/4/1998 e 4/9/2001 (peça 11, p. 1) .
6.11.	Convém ressaltar que mesmo nas situações em que as parcelas de quintos/décimos foram incorporadas após 8/4/1998, com base em decisão judicial transitada em julgado, o ato concessório de aposentadoria é ilegal e não é registrado. O provimento judicial somente impede a suspensão dos pagamentos das parcelas indevidas. Acerca da questão, cabe trazer à baila excerto do voto condutor do Acórdão 3842/2020-TCU-Primeira Câmara (Relator Ministro Walton Alencar Rodrigues) :
A esta altura, todavia, nova decisão do STF, proferida em embargos de declaração com efeitos infringentes, opostos no âmbito do mesmo RE 638.115, alterou o entendimento até então tranquilamente adotado. Em 18/12/2019, o Plenário do STF modulou os efeitos da decisão para, no que interessa a estes autos, acolher parcialmente os embargos de declaração, com efeitos infringentes, e "reconhecer indevida a cessação imediata do pagamento dos quintos quando fundado em decisão judicial transitada em julgado".
A decisão divulgada no sítio eletrônico do STF não afasta a ilegitimidade do pagamento dos quintos nas condições anteriormente descritas, mas modula efeitos para os que os recebem por força de decisão judicial, transitada ou não em julgado, e de decisão administrativa.
Feita tal distinção e devidamente caracterizada inadequação do benefício aos dispositivos legais aplicáveis à matéria, é certo que o recente julgado do STF não pode compelir esta Casa, cuja competência de apreciar a legalidade de atos de pessoal foi atribuída pela própria Constituição Federal (art. 71, inciso III) , a contrariar suas convicções, a jurisprudência consolidada dos tribunais superiores e os fatos consignados nos autos, para registrar ato de pessoal manifestamente irregular, salvo na esporádica hipótese de trânsito em julgado de processo em que o TCU foi parte e que teve por finalidade específica o respectivo registro (vide MS 23.665/DF e MS 22.009/MG) , que não é o caso destes autos.
Todavia, sem transgredir frontalmente o provimento jurisdicional, não há como a Universidade Federal de Santa Maria promover a cessação dos pagamentos, apesar do desequilíbrio que causam ao sistema previdenciário.
Em circunstâncias análogas, este Tribunal tem considerado ilegais e negado registro aos atos de aposentadoria que contêm parcelas conferidas pelo Judiciário em contrariedade com o entendimento do TCU, sem, contudo, determinar a suspensão do pagamento nem informar sobre a possibilidade de edição de novo ato eivado das irregularidades. Nesse sentido, cito, entre outros, os Acórdãos 1.910/2004 e 11.079/2019, da 1ª Câmara, 5.797/2014, da 2ª Câmara, e 1.857/2003, do Plenário.
O julgamento pela ilegalidade sem suspensão do pagamento consolidou-se no TCU na esteira de um sem número de decisões do STF, entre as quais as proferidas no âmbito dos Mandados de Segurança 23.758, 24.529, 24.569, 24.939, 25.460, 26.086, 26.088, 26.132, 26.156, 26.186, 26.228, 26.271, 26.387, 26.408, 26.443, 27.374, 27.551, 27.575, 27.649, 27.732, 23.665 e 33528. Do último, transcrevo o trecho a seguir:
"E que o fundamento em que se apoia a pretensão mandamental ora em exame tem o beneplácito da jurisprudência do Supremo Tribunal Federal, que, em sucessivos precedentes, tem reconhecido, quer em decisões monocráticas, quer em julgamentos colegiados, ser integralmente oponível ao E. Tribunal de Contas da União a autoridade da coisa julgada, cuja eficácia subordinante, desse modo, não poderá ser transgredida por qualquer órgão estatal, inclusive pela própria Corte de Contas.
 (...) 
Vê-se, pois, que o E. Tribunal de Contas da União não dispõe, constitucionalmente, de poder para rever decisão judicial transitada em julgado (RTJ 193/556-557, Rel. Min. CARLOS VELLOSO) nem para determinar a suspensão de benefícios garantidos por sentença impregnada da autoridade da coisa julgada (AI 471.430-AgR/DF, Rel. Min. EROS GRAU) , ainda que o direito reconhecido pelo Poder Judiciário não tenha o beneplácito da jurisprudência prevalecente no âmbito do Supremo Tribunal Federal, pois a 'res judicata', em matéria civil, só pode ser legitimamente desconstituída mediante ação rescisória:"
Ao deixar de determinar a suspensão do pagamento, o TCU evita que o jurisdicionado seja forçado a escolher entre obedecer à sua ordem, sujeitando-se a detenção, multa e prisão em flagrante por descumprimento de decisão judicial, e ignorá-la, sujeitando-se à multa do art. 58 da Lei 8.443/1992.
Ante o exposto, julgo ilegais os atos de concessão inicial e de alteração de aposentadoria de Nelcindo Nascimento Terra, nego-lhes registro e VOTO no sentido de que o Tribunal adote a deliberação que ora submeto à apreciação deste Colegiado.
6.12.	Constou do subitem 1.7.2 do acórdão recorrido que os quintos posteriores a 8/4/1998 deviam ser transformados em parcela compensatória, caso a incorporação tenha se dado por decisão judicial não transitada em julgado ou por decisão administrativa.
CONCLUSÃO
7.	Da análise de mérito, conclui-se que:
a) não houve o exercício de função por período suficiente para a concessão de parcela de quintos correspondentes a 3/5 de FC-03, devendo, na contagem do tempo de efetivo exercício de função comissionada, ser considerando o ano como de trezentos e sessenta e cinco dias, consoante disposto no art. 101 da Lei 8.112/1990;
b)	ficou decidido pelo STF, no âmbito do RE 638.115/CE, que "ofende o princípio da legalidade a decisão que concede a incorporação de quintos pelo exercício de função comissionada no período de 8/4/1998 até 4/9/2001, ante a carência de fundamento legal", sendo este o entendimento pacífico adotado por esta Corte de Contas. 
7.1.	Conforme informações prestadas pelo órgão de origem, o recorrente foi beneficiado por decisão judicial transitada em julgado, fazendo jus à manutenção da rubrica nos proventos de aposentadoria, consoante modulação de efeitos fixada pelo STF. Cabe ressaltar que a determinação contida no subitem 1.7.2 do acórdão em discussão somente alcança incorporações deferidas por decisão administrativa ou decisão judicial não transitada em julgado.
7.2.	Por conseguinte, deve-se negar provimento ao presente recurso.
PROPOSTA DE ENCAMINHAMENTO
8.	Ante o exposto, submetem-se os autos à consideração superior, propondo-se, com fundamento no art. 48 da Lei 8.443/1992:
a)	conhecer do recurso e, no mérito, negar-lhe provimento;
b)	informar ao recorrente e demais interessados do acórdão a ser proferido, destacando que o relatório e o voto que o fundamentam podem ser acessados por meio do endereço eletrônico www.tcu.gov.br/acordaos."
*** PARECER DO MP/TCU ***
"Trata-se de pedido de reexame interposto contra decisão deste Tribunal que considerou ilegal o ato de aposentadoria constante dos autos e negou o seu registro.
Segundo o referido decisum, a negativa de registro ocorreu em razão de que houve incorporação de Quintos após 8/4/1998, o que contraria o entendimento do Supremo Tribunal Federal no RE 638.115/CE, com repercussão geral reconhecida.
A Secretaria de Recursos (Serur) , após analisar individualmente os argumentos apresentados na peça recursal, propõe conhecer do recurso, para, no mérito, negar-lhe provimento, por entender que não foram trazidos aos autos argumentos suficientes para alterar a deliberação recorrida.
De fato, ao analisar a peça recursal, é possível observar que, no mérito, os argumentos trazidos aos autos não permitem afastar a irregularidade apontada na deliberação recorrida, em razão de que houve incorporação de Quintos após 8/4/1998.
Sobre a incorporação de Quintos relativos a funções exercidas após 8/4/1998, o entendimento do Supremo Tribunal Federal, a partir do julgamento realizado no Recurso Extraordinário - RE 638.115/CE, com repercussão geral reconhecida, passou a ser no sentido da sua impossibilidade, em razão da ausência de amparo legal, senão vejamos:
Recurso extraordinário. 2. Administrativo. 3. Servidor público. 4. Incorporação de quintos decorrente do exercício de funções comissionadas no período compreendido entre a edição da Lei 9.624/1998 e a MP 2.225-48/2001. 5. Impossibilidade. 6. Recurso extraordinário provido. (RE 638.115/CE - Relator:  Ministro Gilmar Mendes. Julgado em 19/03/2015, Órgão Julgador:  Tribunal Pleno. Repercussão Geral de Mérito. Publicado no DJe-151 de 3/8/2015, divulgado em 31/07/2015) 
Ao modular os efeitos da referida decisão, no entanto, aquela Corte, em sede de embargos de declaração julgados em 30/6/2017, havia entendido que o pagamento da referida parcela deveria ser cessado em qualquer hipótese, aplicando-se tal entendimento até mesmo para os servidores que obtiveram o direito à incorporação assegurado por decisão judicial transitada em julgado, sem a necessidade de ação rescisória.
No entanto, em novo julgamento realizado em 18/12/2019, o STF acolheu parcialmente os embargos de declaração, com efeitos infringentes, para reconhecer indevida a cessação imediata do pagamento da parcela quando fundado em decisão judicial transitada em julgado. Já no caso daqueles que recebem os Quintos em virtude de decisões administrativas ou decisões judiciais sem trânsito em julgado, modulou os efeitos da decisão para manter o pagamento da parcela até a sua absorção integral por quaisquer reajustes futuros concedidos aos servidores.
Nesses casos, este Tribunal tem considerado ilegal o pagamento da referida parcela e determinado às Unidades Jurisdicionadas que adotem as medidas necessárias à regularização dos pagamentos indevidos de acordo com a modulação dos efeitos realizada pelo STF nos autos do RE 638.115/CE, a exemplo dos Acórdão 659/2020-TCU-Primeira Câmara, relatado pelo Ministro Walton Alencar Rodrigues, e 622/2020-TCU- 2ª Câmara, relatado pelo Ministro Aroldo Cedraz.
Vale observar que, embora haja a alegação de que a parcela impugnada foi concedida por decisão judicial transitada em julgado, isso não obriga este Tribunal a mudar o mérito do seu ato para legal, tendo em vista que o princípio da independência das instâncias possibilita que esta Corte de Contas manifeste entendimento diverso daquele declarado pelo Poder Judiciário.
Nesse sentido, cabe frisar que é firme a jurisprudência de que as decisões judiciais de juízes ou tribunais não podem compelir esta Corte de Contas a registrar ato de aposentadoria, a exemplo dos acórdãos 1.857/2003, 961/2006, 962/2006 e 963/2006 do Plenário, salvo quando o Tribunal for parte e a determinação for expedida pelo STF, conforme entendeu aquele Pretório Excelso no MS 23.665-DF, o que não se enquadra no caso ora analisado.
Ainda sobre a existência de decisão judicial transitada em julgado, verifica-se que há previsão no Acórdão recorrido para que, nesse caso, a parcela de Quintos não seja absorvida, em respeito à coisa julgada e à modulação do STF no RE 638.115/CE, o que será objeto de análise posterior por esta Corte de Contas em sede de monitoramento.
Ademais, verifica-se que a deliberação recorrida foi proferida de acordo com todas as normas processuais aplicáveis à apreciação de atos, para fins de registro, e observou os princípios da segurança jurídica, da isonomia e do direito adquirido, ao ter dispensado a devolução dos valores indevidamente recebidos de boa-fé, nos termos do Enunciado 106 da Súmula de Jurisprudência deste Tribunal.
Ante o exposto, este membro do Ministério Público junto ao TCU, em consonância com a Unidade Técnica, entende que o presente pedido de reexame deve ser conhecido, para, no mérito, ter seu provimento negado."
É o Relatório.

Rudi Meira Cassel (22256/OAB-DF), representando Francisco Carlos Medeiros.

Procurador Sergio Ricardo Costa Caribé.

APOSENTADORIA. FRAÇÃO DE QUINTOS INCORPORADA SEM PREENCHIMENTO DO REQUISITO TEMPORAL. INCORPORAÇÃO INDEVIDA DE QUINTOS APÓS A EDIÇÃO DA LEI 9.624/1998. ADEQUAÇÃO DAS PARCELAS DE QUINTOS À MODULAÇÃO ESTABELECIDA PELO SUPREMO TRIBUNAL FEDERAL, NO RE 638.115/CE. ILEGALIDADE DO ATO DE CONCESSÃO. PEDIDO DE REEXAME. CONHECIMENTO. DECISÃO JUDICIAL TRANSITADA EM JULGADO. ARGUMENTOS INSUFICIENTES PARA MODIFICAR O ACÓRDÃO CONTESTADO. NEGATIVA DE PROVIMENTO.

APOSENTADORIA (APOS)

Secretaria de Recursos (Serur).

Trata-se de pedido de reexame interposto por Francisco Carlos Medeiros, servidor aposentado do Tribunal Regional Eleitoral de Minas Gerais, em face do Acórdão 18435/2021-TCU-Segunda Câmara (peça 8) , de relatoria do Ministro Augusto Nardes, por meio do qual este Tribunal, entre outras medidas, considerou ilegal o ato de concessão de aposentadoria emitido em favor do recorrente, em razão da incorporação da vantagem de quintos após 8/4/1998.
2.	O recorrente alega que faz juz a fração de 3/5 de função comissionada e argumenta, ainda, que a incorporação de quintos se deu com base em decisão judicial transitada em julgado, proferida no âmbito do processo 0051848-05.2003.4.01.3800, movido pelo Sindicato dos Trabalhadores do Poder Judiciário Federal no Estado de Minas Gerais - SITRAEMG. Assim, requer o reexame do acórdão para considerar legal o ato e aplicar a decisão do STF no julgamento de embargos no RE 638.115/CE, tema 395 da repercussão geral, mantendo-se a fração de 3/5 de função comissionada, bem como manutenção dos quintos sem qualquer absorção pelos reajustes futuros.
3.	A então Secretaria de Recursos (Serur) , atual Unidade de Auditoria Especializada em Recursos (AudRecursos) , em seu parecer (peça 44) , propõe que o recurso interposto pelo recorrente seja conhecido para, no mérito, negar provimento. 
4.	A proposta da AudRecursos contou com a anuência do MPTCU, nos termos do parecer de peça 46, subscrito pelo Procurador Sérgio Ricardo Costa Caribé.
5. 	Acerca da admissibilidade, ratifico a decisão monocrática do antigo relator do recurso, Ministro Raimundo Carreiro (peça 38) , no sentido de conhecer do recurso, uma vez preenchidos os requisitos de admissão que regem a espécie.
6. 	Acompanho o pronunciamento da AudRecursos, razão pela qual incorporo seus fundamentos às minhas razões de decidir, sem prejuízo das seguintes considerações.
7. 	Não prospera o argumento que se deve considerar períodos de 360 dias de exercício de função comissionada para a incorporação de cada fração de 1/5, o que lhe asseguraria 3/5 de FC-03 por ter exercido a função durante 2 anos, 11 meses e 20 dias. A jurisprudência desta Corte está alinhada ao disposto no art. 101 da Lei 8.112/1990, ou seja, considera o ano como de 365 dias (Acórdão 1523/2015-TCU-Plenário, de relatoria do Ministro-Substituto Weder de Oliveira) .
8.	Uma vez identificada a existência de decisão judicial definitiva favorável ao interessado, aplica-se a regra fixada pelo STF no julgamento dos embargos do RR 638.115, relator Ministro Gilmar Mendes, segundo a qual o pagamento das parcelas incorporadas em razão de funções exercidas entre 8/4/1998 e a edição da Medida Provisória MP 2.225-48/2001 deve ser mantido, sem qualquer compensação ou subtração.
9.	Assim, caso o Sr. Francisco Carlos Medeiros comprove, perante o órgão ser beneficiário de decisão judicial transitado em julgado, poderá ser mantida a continuidade dos pagamentos, consoante modulação de efeitos fixada pelo Supremo Tribunal Federal no RE 638.115, bem como disposto no acórdão recorrido.
10. 	Registro, por oportuno, que comprovado o trânsito em julgado, isso não altera a apreciação do ato pela ilegalidade, uma vez que o STF deixou assente que a incorporação de quintos entre 8/4/1998 e 4/9/2001 é ilegal, admitindo apenas a referida modulação.
11.	Nesse prisma, não se verifica qualquer vulneração do referido julgado da Corte Suprema, senão o seu pleno e correto cumprimento, não havendo qualquer reparo a fazer na decisão recorrida, motivo pelo qual acompanho os pareceres uníssonos da AudRecursos e do Parquet especializado, no sentido de conhecer do presente pedido de reexame para, no mérito, negar-lhe provimento.
	Ante o exposto, VOTO para que este Tribunal adote a minuta de acórdão que ora submeto ao exame deste Colegiado.
TCU, Sala das Sessões, em 14 de março de 2023.
ANTONIO ANASTASIA 
Relator